【裁判字號】    94,醫上,6
【裁判日期】    990420
【裁判案由】    損害賠償
【裁判全文】
臺灣高等法院民事判決                   94年度醫上字第6號
上  訴  人  甲○○
訴訟代理人  張家琦律師
            林鳳秋律師
上  列 1人
複  代理人  曾酩文律師
被  上訴人  財團法人基督復臨安息日會台安醫院
                          設臺北市○○路○段424號
法定代理人  丙○○        住同上
被  上訴人  乙○○        住臺北市○○○路○段113巷25弄23
                            號6樓
共      同
訴訟代理人  李振生律師
上列當事人間損害賠償事件，上訴人對於中華民國94年5 月11日
臺灣臺北地方法院93年度醫字第19號第一審判決提起上訴，本院
於99年3月30日言詞辯論終結，判決如下：
    主      文
上訴駁回。
第二審訴訟費用由上訴人負擔。
    事實及理由
壹、程序方面：
    被上訴人財團法人基督復臨安息日會台安醫院 (下稱台安醫
    院) 法定代理人原為蘇主惠，嗣於本院審理時，變更為丙○
    ○，有民國 (下同)95年1月17日臺北市政府衛生局核發之北
    市衛醫字第1101010021號醫療機構開業執照在卷可稽 (見本
    院卷(二)第15頁 )，其具狀聲明承受訴訟，核無不合，應予准
    許，合先敘明。
貳、實體方面：
一、上訴人起訴主張：伊妻楊季美懷孕39週合併早期破水，於85
    年7月4日9 時40分入台安醫院待產。因楊季美係高齡產婦，
    自然生產可能危害胎兒，剖腹生產較為適當，然被上訴人乙
    ○○醫師 (下稱乙○○) 於楊季美破水後不久，未告知楊季
    美及其家屬可能發生併發症並取得同意，即決定施行前列腺
    PGE1引產，並逕行於同日12時35分投予前列腺PGE1、1/4#su
    pp陰道塞劑引產，嗣後楊季美即有持續規則性子宮收縮，乙
    ○○除應囑護士持續監測胎兒心跳率外，並應量測記錄楊季
    美呼吸、心跳、血壓等生命徵兆，然台安醫院病歷中並無楊
    季美引產後之全部持續監測胎兒心跳率紀錄表，亦無量測記
    錄楊季美呼吸、心跳、血壓等生命徵兆之紀錄表。因乙○○
    對楊季美施予引產之藥物PGE1，對包括子宮和血管在內器官
    平滑肌有收縮之作用，造成楊季美於同日15時發生血壓升高
    、胎兒窘迫之現象，乙○○本應對楊季美為相關之檢查與處
    置，並應考量是否係投予前列腺PGE1引產所引起之胎兒窘迫
    及升壓結果，並停止給予PGE1藥物，然乙○○及台安醫院護
    理人員不僅未量測楊季美呼吸、心跳、血壓，更無任何醫師
    親自到場診視，乙○○亦未到場診視或為任何檢查或處置，
    亦未停止給予PGE1藥物，又率然於同日16時囑由護理人員繼
    續給予前列腺PGE1、1/4#supp陰道塞劑，距第一次給予楊季
    美相同陰道塞劑之時間不到4小時，違反用藥應超過4小時及
    劑量不得超過50ug之標準，造成楊季美之血管瘤受刺激而破
    裂。乙○○第二次投予前列腺PGE1引產後，楊季美血壓持續
    上升，又發生多次胎兒窘迫，楊季美嗣更有劇烈疼痛及冒冷
    汗之現象，此屬使用前列腺PGE1引產後可能發生之併發症現
    象，然乙○○卻未作任何處理與監測，逕由護士對楊季美施
    打止痛針，致楊季美之病情一再惡化，未能及時發現病因及
    診治。嗣後楊季美發生劇烈胸痛及背痛，隨後抽痙意識不清
    ，並有高血壓等主動脈瘤已破裂之症狀，乙○○竟又疏於注
    意，未查明楊季美病情變化與症狀，即率予判斷上開現象乃
    「子癇症」所引起，而僅給予一般緊急處理，未能適時發現
    楊季美已有主動脈瘤破裂之事實而予即時對症之治療，造成
    當日23時19分乙○○在為楊季美準備行剖腹產時，楊季美突
    然心跳停止，胎兒心跳終止，而楊季美移至加護病房，至隔
    日死亡。乙○○之上開過失行為不法侵害楊季美致死，且為
    故意以背於善良風俗之方法，加損害於他人之情形，其應依
    民法第184條第1項規定負侵權行為損害賠償；又其行為亦違
    反醫療法第82條第1 項、第60條及醫師法第11條等保護他人
    之法律，亦構成民法第184條第2項之侵權行為。台安醫院為
    乙○○之僱用人，依民法第188 條規定，應與乙○○負連帶
    賠償之責。依民法第192條第1項及第2項、第194條、第195
    條第1項之規定，伊得請求被上訴人連帶賠償喪葬費新臺幣(
    下同)230,700元、扶養費871,500元及精神慰撫金2,000,000
    元。又病患與台安醫院間之醫療契約性質上應屬委任契約，
    台安醫院之使用人即乙○○之醫療行為有前述過失，依民法
    第224 條規定，即視為台安醫院之過失，台安醫院應與乙○
    ○負債務不履行之損害賠償責任，並得依民法第227條之1規
    定請求被上訴人連帶賠償前述精神慰撫金、扶養費及喪葬費
    等情。爰依上開規定，求為命被上訴人連帶給付伊3,102,20
    0元，及自起訴狀繕本送達翌日起至清償日止，按年息5% 計
    算之利息之判決。
二、被上訴人則以：楊季美係第一胎懷孕，預產期為85年7月9日
    ，於85年7月4日10時住進產房待產，妊娠滿39週併發早期破
    水，因足月妊娠如早期破水拖延過久未生產，恐引發細菌由
    陰道而上行性感染，故愈早分娩愈好，由於高齡產婦並非剖
    腹產之適應症，故乙○○決定及早催生引產，若逕予施行剖
    腹生產，反會增加楊季美血管之負擔，則發生主動脈瘤破裂
    之機率可能更高。又前列腺素PGE1藥物可促進子宮頸口之成
    熟，提高引產成功機率，對血壓、血小板、免疫系統、肺部
    機能或內分泌系統等皆無不良作用，乙○○對楊季美採取自
    然生產並使用PGE1藥物引產並無不當，楊季美突然血壓升高
    造成主動脈瘤血管破裂，與使用PGE1並無因果關係。前列腺
    PGE1藥物用於引產最安全且有效之途徑，使用之頻率與劑量
    仍未確定，通常以50μg 每3、4小時放置於陰道內催生引產
    ，楊季美第一次放置陰道PGE1 為12時30分、第2次為16時，
    其間隔為3 小時30分，尚在一般合理給藥間隔3至4小時範圍
    內，乙○○使用該藥物之時間並無不當。再者，楊季美待產
    期間台安醫院醫護人員均有照護，並量測血壓、體溫、脈搏
    、呼吸等生命徵兆，亦持續監測胎兒心跳率，且楊季美係因
    主動脈瘤破裂，導致大量出血休克死亡，則監測胎兒心跳顯
    與楊季美無關。況監測楊季美生命徵兆亦無法事先預估其主
    動脈瘤破裂。楊季美住院後乙○○曾於85年7月4日當日4 度
    探視，並於楊季美病情發作時參與急救，安排剖腹產，當楊
    季美突然心跳停止，乙○○亦參與心肺甦醒急救術，楊季美
    隨即被轉到加護病房急救，此外於楊季美住院後待產過程中
    ，亦陸續有住院醫師張帆、賴瑪玲、許良榮及台安醫院護理
    人員協同照護，上訴人指稱乙○○及台安醫院未為任何處理
    與監測，尚無足採。又懷孕期間痙攣，在原因未查出前，均
    應當子癇症治療，以婦產科立場，乙○○研判楊季美為子癇
    症，並無不當。楊季美因主動脈瘤破裂導致大量出血而死亡
    ，係事後解剖才得知，其死亡率相當高，有無輸血與其死亡
    並無關聯。本件乙○○並無醫療過失，亦已盡醫療上必要注
    意，伊等並無違反醫療法第82條第1 項、第60條、第73條及
    醫師法第11條之規定及無債務不履行之情形，上訴人依民法
    第184條第2項、第227 條規定請求賠償，自為無理由。乙○
    ○既無醫療過失，台安醫院即無須依民法第188條第1項規定
    負連帶賠償責任。且楊季美於85年7月4日死亡，上訴人迄93
    年5月始提起本件訴訟，其損害賠償請求權已罹於2年時效而
    消滅。另胎兒監視器紀錄之目的在監視胎兒心搏及其生命現
    象，與楊季美係因主動脈瘤破裂死亡毫無關聯。上訴人指摘
    乙○○未監視胎兒心跳及伊等有偽造、變造胎兒監視器紀錄
    之情形，與事實不符，不足採信等語，資為抗辯。
三、原審判決駁回上訴人全部請求，上訴人僅就其敗訴部分中之
    2,102,200元聲明不服， 提起上訴，並主張：被上訴人違反
    醫療常規，未先確定楊季美確有破水及產兆之情形後，即逕
    予施用非為衛生署核准之引產藥物PEG1，並未盡告知說明所
    施用之引產藥物PEG1有血壓升高、子宮收縮異常等風險及併
    發症之義務，以致楊季美於生產期間發生血壓升高、子宮過
    度收縮、胎兒窘迫之情形，被上訴人又疏未給予tocolytic
    藥物治療，並儘早給予剖復產，以致楊季美因主動脈瘤破裂
    ，導致大量出血、休克死亡，自有因果關係。且在楊季美有
    昏迷、發紺、抽筋之際，除未下補充血液及監測血氧濃度之
    措施外，更未即時會診心臟血管外科醫師，大大降低楊季美
    與胎兒之存活率，自與楊季美、胎兒之死亡有因果關係等語
    ，且聲明：(一)原判決廢棄。(二)上開廢棄部分，被上訴人應連
    帶給付上訴人2,102,200元， 及自起訴狀繕本送達翌日起至
    清償日止，按年息5%計算之利息。(三)願供擔保，請准宣告假
    執行。被上訴人答辯聲明：(一)上訴駁回。(二)如受不利之判決
    ，願供擔保，請准宣告免為假執行。
四、兩造不爭執之事實：
  (一)上訴人之妻楊季美係45年1 月20日出生，為初產婦，懷孕滿
    39週，於85年7 月4日9時40分入台安醫院急診室，並於同日
    10時至產房待產，其產前檢查正常，無高血壓、心臟病等病
    史。於同日12時35分對楊季美投予前列腺PGE1、1/4#supp陰
    道塞劑引產，嗣於同日16時續給予前列腺PGE1、1/4#supp陰
    道塞劑，嗣楊季美於同日22時餘發生劇烈胸痛及背痛，隨後
    抽痙意識不清，迄同日23時19分乙○○為楊季美準備行剖腹
    產時，楊季美突然心跳停止，經乙○○施以心肺甦醒術，嗣
    楊季美繼續急救時，胎兒心跳終停止，楊季美於同日23時40
    分移至加護病房，迨次日即同年7月5日凌晨2 時宣告死亡。
  (二)楊季美之死因經法醫解剖為主動脈瘤破裂導致大量出血休克
    死亡。
  (三)上訴人自訴乙○○業務上過失致死案件，經原法院85年度自
    字第1066號刑事判決乙○○無罪，並由本院91年度上更(二)字
    第313號刑事判決駁回上訴人之上訴確定在案。
五、上訴人依侵權行為請求損害賠償，其請求權已罹時效：
    按因侵權行為所生之損害賠償請求權，自請求權人知有損害
    及賠償義務人時起，2年間不行使而消滅(民法第197條第1項
    前段參照) ；又，消滅時效，自請求權可行使時起算；因侵
    權行為所生之損害賠償請求權，自請求權人知有損害及賠償
    義務人時起，二年間不行使而消滅。民法第128 條前段、第
    197條第1項前段分別定有明文。又民法第197 條所謂知有損
    害，即知悉受有何項損害而言，至對於損害額則無認識之必
    要，故以後損害額變更而於請求權消滅時效之進行並無影響
    ；另關於侵權行為損害賠償請求權之消滅時效，應以請求權
    人實際知悉損害及賠償義務人時起算，非以知悉賠償義務人
    因侵權行為所構成之犯罪行為經檢察官起訴，或法院判決有
    罪為準 (最高法院97年台上字第1720號判決參照）。查上訴
    人固主張乙○○有上開侵權行為之事實，惟上訴人之配偶楊
    季美係於84年7月5日死亡，自斯時起其已知因侵權行為而受
    有損害，乃遲至93年5 月18日始提起本件訴訟請求賠償，有
    起訴狀上收狀戳可稽（見原審93年度北調字第185號卷第1頁
    ），則上訴人之侵權行為損害賠償請求權，顯已罹於前述2
    年之短期時效而消滅，是上訴人依民法第184條第1項前段、
    後段、第2項、第192條第1、2項、第194條、第195條第1項
    、第188條之規定，請求台安醫院與乙○○負連帶賠償責任
    ，自無理由。
六、乙○○與上訴人間並未成立醫療契約
    按當事人互相表示意思一致者，無論其為明示或默示，契約
    即為成立，本件楊季美係與台安醫院間成立醫療契約，而乙
    ○○係台安醫院聘請為楊季美醫療之人員，屬台安醫院之履
    行輔助人 (民法第224條參照)，非契約當事人，故上訴人主
    張乙○○亦為醫療契約之當事人 (見本院卷(二)第39頁），自
    無足取。
七、被上訴人並無債務不履行之情事，上訴人依民法第227條之1
    規定請求損害賠償，為無理由：
  (一)上訴人於偵查中、自訴刑事及本件民事審理時，先後請求送
    請鑑定，經函請行政院衛生署 (下稱衛生署)前後6次為鑑定
    及補充鑑定，茲分述其鑑定意見：
  第1次衛生署於86年3月14日以衛署字第86015416號函檢附醫
    事審議委員會第85219號鑑定書(見臺北地院檢察署85年度偵
    字第22879號偵查卷第18-21頁反面)，鑑定意見為:
  I本案產前常規檢查，因該產婦(即楊季美)無高血壓及心臟病
    病史，也無家族史而未作胸部X光檢查，故徐醫師(即乙○○
    )實在無法事先預估該產婦有主動脈瘤。
  II高齡產婦並非剖腹產的適應症，且剖腹產本身亦會加重心臟
    血管的負荷(Williams obstetrics l9thed p592)。
  III孕婦心跳停止狀況下，搶救胎兒，行剖腹產是可以保有70%
    胎兒存活率，惟時間必需把握。徐醫師已將實情告知家屬，
    但家屬希望以母親為優先考量，於急救過程中，胎兒處於缺
    氧狀況下是很容易死亡，醫療上已預知並告知家屬，醫師並
    無不當。
  Ⅳ產婦在22:20許發生血壓升高、 胸痛及痙攣時，於急救上之
    處理並無不當。呼吸道通暢與呼吸次數都有用人工輔助器維
    持(Ambu-bag)，其醫療行為並無疏失。
  第2 次衛生署於89年8月14日以衛署醫字第890010006號函檢
    附醫事審議委員會第89108號鑑定書(見本院89年度上更(一)字
    第205號刑事卷第59-61頁)，其鑑定意見為:
  I經所查之文獻，並無記載投與Valium及MgS04 與主動脈瘤破
    裂有關，其投藥之順序也無相關報告。根據婦產科文獻(Wil
    liams Obsterics 2Oth Edition P720)記載，懷孕期痙攣，
    在原因尚未查出前，均應當子癇症治療。本案依據生產紀錄
    記載，產婦於待產中發生劇烈胸痛、背痛、血壓高及痙攣等
    症狀，研判此時主動脈瘤已破裂。
  II依據病歷及護理紀錄記載，7月4日22:20先投與Valium l0mg
    ，然後由醫師慢速靜脈注射 MgS04 4gm，兩種藥物先後投與
    ，並無導致主動脈破裂之慮。
  第3次衛生署於90年11月1日以衛署醫字第0900066632號函檢
    附醫事審議委員會第89292號鑑定書(見本院89年度上更(一)字
    第205號刑事卷第139-140頁)，其鑑定意見為:
  IPGEl為引產所使用，投與PGEl需相隔四小時，經陰道投與劑
    量為5Oug，文獻上曾有80Oug或40Oug口服使用，並無造成升
    壓效果，因此不會造成血管破裂。
  II靜脈投與止痛藥Demerol與抗組織胺Phenago對產婦有鎮定、
    止痛的效果，臨床上會有輕微降壓現象，不會導致血管瘤破
    裂。
  III本案主動脈瘤破裂，是事後解剖才得知的。由於主動脈瘤破
    裂，導致大出血時，其死亡率相當高，有無輸血，對於防止
    病患死亡已無關緊要。
  第4次衛生署於91年12月2日以衛署字第0910074765號函檢附
    醫事審議委員會第0000000號鑑定書(見本院91年度上更(二)字
    第313號刑事卷第79-82頁)，其鑑定意見為:
  I主動脈瘤破裂之症狀隨部位及程度之不同，可以有胸痛、背
    痛、腹痛、脈搏減弱、低血壓、休克及猝死等。主動脈瘤不
    會引起高血壓，但可因高血壓而引發破裂。本案病患年齡40
    歲，產前檢查均無高血壓現象，因此，研判產婦高血壓及痙
    攣等症狀，醫師認為應是「子癇症」所引起的，並無不當。
  II法醫鑑定報告(見臺北地院檢察署85年度相字第707號相驗卷
    第7-15頁) 發現在產婦主動脈弓有一囊狀動脈瘤，大小為4
    x 3.5公分，後壁有一個1公分大小破裂孔。當時僅由產婦胸
    痛及背痛，實難以診斷動脈瘤破裂之可能。
  III主動脈瘤破裂死亡率極高，約60% 的病人在48小時內死亡，
    92% 在10週內死亡。如此徐醫師倘能診斷為主動脈破裂，也
    無法急救產婦使其免於死亡。
  Ⅳ子癇症之症狀為孕婦血壓高、頭痛、上腹疼痛、蛋白尿、肝
    功能異常及抽筋；主動脈瘤破裂之症狀為劇烈疼痛、低血壓
    或休克，兩者不同。但在子癇症發作時之高血壓可導致主動
    脈瘤破裂。子癇症急救之方法為控制痙攣及血壓，娩出胎兒
    及胎盤。對於將要破裂之動脈瘤，應治療高血壓及進行緊急
    主動脈切除或成型手術。對於已破裂之動脈瘤，通常都來不
    及進行手術。
  Ⅴ以婦產科之立場，徐醫師研判產婦為子癇症，應不是誤診。
    依病人當時症狀，無懷疑有動脈瘤破裂之可能，當無必要邀
    同心臟科醫師會診。
  第5次衛生署於96年7月26日以衛署醫字第0000000000號函附
    醫事審議委員會第0000000號鑑定書(見本院卷(三)第120-125
    頁)，其鑑定意見為:
  I依據醫學常規，有產兆開始、足月或早期破水情形，醫師即
    可依病情做引產。本件產婦為39週足月，且有早期破水及不
    規則產痛入院，醫師根據產婦情況引產，是合理的醫療處置
    。當時子宮頸口未開，因此以PGE1（1/4#）陰道栓劑使用，
    分別於12：30、16：00（間隔三小時半）使用二劑，之後子
    宮自然收縮，期間胎心音偶有變慢，但子宮並無過度刺激，
    醫師也作必要之處置，因此並無處置失當。依據醫學常規，
    破水及子宮頸口不開時，醫師可以提早使用引產藥。
  II對於引產過程中，暫時性脈搏減慢，醫師已給予必要之處置
    ，針對產婦血壓昇高，醫師也以Apresoline及MgSO4 處理，
    當時並無使用其他引產藥物，也無子宮過度刺激之現象，醫
    師處置為合理之產科引產流程；引產中使用之藥物，與血壓
    昇高或主動脈瘤破裂應無關聯。
  III主動脈瘤破裂為罕見個案，於當時緊急狀況，產婦昏迷，醫
    師優先考慮為子癇症導致腦中風應屬合理之推判。產婦於22
    ：23發生「胸部劇烈疼痛至背部，冒冷汗、意識喪失、抽筋
    及發紺」之症狀，為非特異性，亦即有各種可能性。其中「
    意識喪失、抽筋和發紺」，依當時為高血壓之情形來判斷，
    並非「主動脈瘤破裂」之症狀，而應是子癇症，當時也要排
    除腦出血或腦栓塞造成。另外，「胸部劇烈疼痛至背部，冒
    冷汗」，則應考慮羊水肺栓塞、急性心肌梗塞、主動脈瘤破
    裂症等。由於中年婦女有胸部主動脈瘤極為罕見，以本案為
    40歲年齡產婦，無高血壓或心臟病史，在待產時出現前述症
    狀，以發生機率來判斷，應優先考慮產婦常見之疼痛及其併
    發症，罕見之動脈瘤破裂應是列在較後次序之鑑別診斷。徐
    醫師依產婦年齡、疾病發生機率，先控制血壓並排除腦出血
    或腦栓塞，其診斷及處理流程應屬合理。
  Ⅳ自22：23起產婦出現上述症狀，經抗痙攣藥物治療後，於22
    : 40又有血壓昇高及痙攣現象，旋而胎兒出現窘迫情況，至
    23：17產婦心跳停止，施行心肺甦醒術。在此不到1 小時時
    間內，徐醫師給予多次藥物，安排神經外科會診，專科醫師
    建議診斷才傾向急性心肌栓塞或是動脈瘤破裂，故進行電腦
    斷層掃描，同時穩定胎兒，安排進行剖腹生產，依當時情形
    判斷，均屬合理醫療。因此會診心臟外科與否，與病情發展
    及產婦死亡並無因果關係。此案應是產婦有潛在罕見之主動
    脈瘤，因懷孕生產併發子癇症合併重度高血壓，導致動脈瘤
    破裂而猝死，實屬罕見疾病。
  第6 次衛生署於98年12月11日衛署醫字第0980208425號函及
    附件編號：0000000鑑定書(見本院卷(四)第176-186頁)，鑑定
    意見為：
  I就0000000000號鑑定書補充鑑定：
  (1)依文獻報告(Misoprostol forinduction of labor with a
    live fetus, International Journal of Gynecology and
    Obstetrics (2007) 99, S194-S197；Misoprostol-Maj or
    labeling changes, published in WHO Pharmaceuticals
    Newsletter No.3, 2002, page5)，引產藥物 (Cytotec；學
    名：Misoprostol)可能引起子宮過度收縮，進而影響胎兒之
    供血，有胎兒窘迫之風險。惟依所附卷證資料，本案並無發
    現引產藥物引起子宮過度收縮，造成胎兒窘迫而導致母體不
    適等情況。在醫學上，有產兆開始、足月或早期破水情形，
    醫師可依產婦情況進行引產或產程加強。依所附卷證資料，
    產婦有羊膜破水情況，醫師可依產婦情況進行引產。
  (2)依所附卷證資料，85年7月4日10:00有不規則子宮收縮(即產
    兆開始 )，但子宮頸未開。若有產兆且子宮頸未開，給予引
    產藥物 (Cytotec)有軟化子宮頸作用，並協助產程之進行。
  (3)引產與產程加強利用藥物如 Cytotec等，有軟化子宮頸作用
    ，並協助產程之進行。依所附卷證資料，產婦懷孕39週併有
    羊膜破水情況，且於85年7月4日10:00有不規則子宮收縮(即
    產兆開始 )，醫師依產婦情況為使子宮頸軟化，增進產程進
    展，給予引產藥物之處置，符合一般醫療常規。
  (4)依所附卷證資料，產婦因懷孕已39週且自述有陰道水狀液體
    流出，徐醫師診斷為羊膜破水情況，應已確定產婦有破水情
    形。
  (5)引產藥物(Cytotec)即PGE1，非衛生署與美國FDA通過之引產
    用藥，目前衛生署與美國FDA通過之引產用藥為PGE2。 但世
    界衛生組織 (WHO)將引產藥物(Cytotec) 列為引產輔助用藥
    (WHO Model List, 14th edition, revised March 2005 )
    。
  (6)依所附病歷資料，尚無發現記載有告知引產藥物
    (Cytotec) 之相關說明。
  II就0000000000號鑑定書補充鑑定：
  (1)依所附卷證資料，胎兒監測器顯示有胎兒心跳減速現象，但
    隨後即恢復胎兒心跳正常差異性。此時可採取靜脈點滴補充
    液體，並密切觀察。在診療上已盡到醫療上注意及處置。
  (2)依所附卷證資料，醫師採取給靜脈點滴補充液體，緊密觀察
    ，符合一般醫療常規。於85年7月4日23:15 產婦有異常生命
    徵象，徐醫師建議剖腹生產之進一步處置。
  (3)Cytotec 為PGE1藥物，應會使血壓降低而不會造成血壓升高
    之虞。輝瑞藥廠之Cytotec 仿單記載為：「臨床研究結果指
    出，在Cytotec 促進胃與12指腸潰瘍癒合的有效劑量下，並
    不會造成低血壓，不過，在一些疾病狀態即：腦血管疾病、
    冠狀動脈或嚴重之周邊血管疾病包括高血壓症應小心使用
    Cytotec， 因為低血壓可能會急速加重上述疾病之併發症。
    」因此其作用為低血壓而不會造成血壓升高。依所附卷證資
    料，產婦有血壓追蹤紀錄，在診療上有盡到醫療上注意。又
    依輝瑞藥廠之Cytotec仿單，病人如為懷孕婦女使用Cytotec
    可能造成受孕胎兒之娩出，所以不能用於孕婦，但不包括已
    經要生產之孕婦，因此世界衛生組織(WHO)只將Cytotec列為
    引產輔助用藥。
  (4)依所附卷證資料，血壓上升紀錄係始於85年7月4日22:20(血
    壓150/96mmHg )，但同日是在16:00 最後一次使用引產藥物
    (Cytotec)， 此藥物藥效一般只持續4～6小時。產痛不管是
    自然生產或引產均會造成「加重產婦心臟血管負荷，導致血
    壓升高」，使用此藥物與本案產婦主動脈瘤破裂導致死亡，
    在醫學上相關性不大。
  (5)突發性主動脈瘤破裂在孕婦發生是很罕見的。依所附卷證資
    料，產婦係於85年7月4日22:20開始血壓上升(血壓150/96mm
    Hg)， 續發生抽搐(筋)、意識模糊及發紺，徐醫師給予治療
    藥物（Valium、MgSO4）及氧氣吸入治療。接著22:40給予
    Apresoline降血壓藥物治療(妊娠高血壓常用藥物)，故徐醫
    師對產婦治療過程，符合一般醫療常規。
  (6)突發性主動脈瘤破裂在孕婦發生是很罕見的。在未有主動脈
    瘤破裂之診斷下，依諾華藥廠之Apresoline仿單，徐醫師使
    用Apresoline治療產婦之高血壓症狀，符合一般醫療常規。
    產婦續發生抽搐(筋)，給予治療MgSO4 藥物治療，徐醫師對
    產婦治療過程，尚未發現有疏失之處。
  (7)綜上所述，突發性主動脈瘤破裂在孕婦發生是很罕見的，本
    案醫師於難以確診產婦係罹患主動脈瘤疾病之情況下，醫師
    使用引產藥物 (Cytotec)及Apresoline降血壓藥物，符合醫
    療常規。況即使事先知悉，給予「不引起心跳過速之降血壓
    藥物」給藥，亦不一定能避免產婦主動脈瘤破裂。
  III就0000000000號鑑定書補充鑑定：
  (1)依婦產科教科書新版「Williams Obstretrics」22版第845
    至848頁中描述，羊水栓塞不一定會有低血壓、 低氧與消耗
    性凝血病症。主動脈瘤破裂之「胸部劇烈疼痛至背部」，會
    較「急性心肌梗塞」來得更為突然。依所附卷證資料，徐醫
    師於85年7月4日23:48 已將主動脈瘤破裂列為鑑別項目之一
    ，表示當時徐醫師對產婦診療已盡到醫療上之注意。
  (2)羊水栓塞及急性心肌梗塞均不一定會有低血壓之情形，故無
    法予以排除。
  (3)本件產婦之初期症狀及意識喪失、抽筋和發紺等症狀，均為
    非特異性症狀，無法作為主動脈瘤破裂之確定診斷。且依所
    附卷證資料，85年7月4日23:48， 徐醫師已將主動脈瘤破裂
    列為診斷項目之一，徐醫師對產婦診療已盡到醫療上之注意
    。
  (4)依所附卷證資料，產婦由於施行頭部電腦斷層前，即85年7
    月4日23:19時，已在實施心肺復甦術 (CPR)，當時以救命為
    重，況在當時情形產婦需有較穩定之生命徵象方適合接受其
    他檢查（胸部電腦斷層）或外科手術。徐醫師對產婦治療過
    程，尚未發現有疏失之處。
  Ⅳ就0000000000號鑑定書補充鑑定：
  (1)依所附卷證資料，產婦已接受靜脈點滴補充液體及氧氣，並
    於85年7月4日22:40 病歷記載，醫師採取給第二路徑靜脈點
    滴補充液體500ml，有助於穩定胎兒。
  (2)本案產婦已依相關流程予以處置，但主動脈瘤破裂在孕婦發
    生是很罕見的，且無過去病史，臨床上診斷處置不易。依所
    附卷證資料，產婦與胎兒皆有監測，徐醫師對產婦診療與胎
    兒窘迫已盡到醫療上之注意，並予以治療。23:19 產婦接受
    氣管內插管供氧，並實施心肺復甦術 (CPR)，先急救穩定生
    命徵象為主要目的。輸血在醫學上並無法立即改善產婦之生
    命徵象。徐醫師對產婦治療過程，尚未發現有疏失之處。
  (3)華盛頓外科學第616 頁與哈里遜內科學第15版1804頁所述之
    病患皆為主動脈「剝離」之病患，而本產婦為突發性主動脈
    瘤「破裂」之病人，其發生進展快速，與題目所述之病患有
    很大不同，無法以題目所述數據認定本產婦之存活機率。
  (4)「存活率可至80～85％」之數據為主動脈「剝離」之病患，
    與本產婦之主動脈瘤「破裂」不同，因此不應以該數據來認
    定本產婦之存活機率。突發性主動脈瘤破裂在產婦發生是很
    罕見的，且為快速進展之疾病，徐醫師在難以確診係主動脈
    瘤疾病之情況下，使用Apresoline降血壓藥物治療產婦之高
    血壓症狀，符合醫療常規。產婦由85年7月4日23:19 接受氣
    管內插管供氧與實施心肺復甦術 (CPR)為及時處置，急救生
    命徵象為主要目的，輸血與外科手術在當時並無法改善產婦
    之生命徵象。無生命徵象亦無法執行外科手術。徐醫師對產
    婦治療過程，尚未發現有疏失之處。
  (二)按，債務人之代理人或使用人，關於債之履行有故意或過失
    時，債務人應與自己之故意或過失負同一責任(民法第224條
    ) ，乙○○為台安醫院之履行輔助人，參酌上開鑑定報告所
    示，其醫療行為之履行並無故意或過失：
  被上訴人施用藥物引產催生，並未違反醫療常規：
  (1)查楊季美到院之時，已主訴：當日6：30 在家有自然破水現
    象(見護理紀錄，外放)，住院醫師張帆作病史詢問、身體檢
    查及無菌陰道鏡檢查，於病歷記載：子宮頸口：閉鎖，不成
    熟，看到清澈的羊水(見醫師紀錄，外放)。而羊水係從子宮
    頸口流出，醫師依其專業所見及參酌楊季美之主訴，已可確
    認是早期破水，自無須再以輔助診斷方法，故上訴人主張被
    上訴人未進一步檢驗以確定產婦有破水云云，自無足取。
  (2)乙○○給予非衛生署許可之PFE1藥物，尚難認定為不當：
  (甲)查引產藥物(Cytotec)即PGE1，非衛生署與美國FDA通過之引
    產用藥，目前衛生署與美國FDA通過之引產用藥為PGE2 。但
    世界衛生組織(WHO)將引產藥物(Cytotec)列為引產輔助用藥
    (WHO Model List, 14th edition, revised March 2005)，
    有衛生署98年12月11日衛署醫字第0980208425號函及附件(
    編號：0000000鑑定書)可依 (見本院卷(四)第176-186頁)。另
    衛生署係許可前列腺素PGE1作為治療「胃及十二指腸潰瘍」
    、「移植或用免疫抑制劑治療時預防巨細胞毒之感染」之用
    ，有衛生署藥物許可證資料在卷可按（見本院卷(四)第266-26
    7頁)，並為兩造所不爭執 (見本院卷(四)第302頁)，故引產藥
    物 (Cytotec)即PGE1非衛生署通過之引產用藥，已可認定。
    查衛生署並未禁止使PGEl做為引產藥物，而世界衛生組織(W
    HO)復將引產藥物(Cytotec)列為引產輔助用藥，足見按引產
    藥物 (Cytotec)即PGE1具有引產輔助之效用，從促進醫學發
    達，增加醫師用藥選擇觀點，PGE1之安全性既經衛生署審認
    ，除其許可之用途外，世界衛生組織復將之列為引產輔助用
    藥，已足認該藥有引產輔助之效用，自無加以禁止之必要。
    是以乙○○給予楊季美PGEl引產藥物，尚難認為不當。
  (乙)再，如上鑑定報告所示，依據醫學常規，有產兆開始、足月
    或早期破水情形，醫師即可依病情做引產，本件產婦為39週
    足月，且有早期破水及不規則產痛入院，醫師根據產婦情況
    投與PGEl引產，投與PGEl需相隔4 小時，經陰道投與劑量為
    5Oug，然文獻上曾有80Oug或40Oug口服使用等情，因此乙○
    ○以PGE1（1/4#）陰道栓劑使用，分別於12：30、16：00（
    間隔三小時半）使用二劑，然PGE1藥物應會使血壓降低而不
    會造成血壓升高，故二劑投與之時間雖間隔不足4 小時，亦
    不足以證明係屬不當。
  (丙)醫師診治病人時，應向病人或其家屬告知其病情、治療方針
    、處置、用藥、預後情形及可能之不良反應 (醫師法第12條
    之1參照)。查乙○○固未能證明其有將引產藥物PGE1並非衛
    生署許可用於催生、引產之用藥，及風險與併發症等為告知
    說明，惟此與產婦胎兒死亡間並無因果關係(詳後述)，故上
    訴人據此主張乙○○有過失云云，自無足取。
  使用PGE1並未造成產婦於生產期間發生「血壓升高」、「子
    宮過度收縮」、「胎兒窘迫」情形：
    依楊季美血壓上升紀錄，血壓上升係始於85年7月4日22時20
    分(血壓150/96mmHg)，但同日是在16時最後一次使用引產藥
    物PGE1，此藥物藥效一般只持續4至6小時，而產痛不管是自
    然生產或引產均會造成「加重產婦心臟血管負荷，導致血壓
    升高」，故楊季美於22時20分血壓上升即與投藥無關；況依
    輝瑞藥廠之PGE1仿單記載：「臨床研究結果指出，在PGE1促
    進胃與12指腸潰瘍癒合的有效劑量下，並不會造成低血壓，
    不過，在一些疾病狀態即：腦血管疾病、冠狀動脈或嚴重之
    周邊血管疾病包括高血壓症應小心使用PGE1，因為低血壓可
    能會急速加重上述疾病之併發症」，因此其作用為低血壓，
    而不會造成血壓升高。另引產藥物PGE1雖可能引起子宮過度
    收縮，進而影響胎兒之供血，有胎兒窘迫之風險。惟本件並
    無發現引產藥物引起子宮過度收縮，造成胎兒窘迫而導致母
    體不適等情況，已有如上衛生署鑑定書)可依(見本院卷(四)第
    176-186頁)，故上訴人主張楊季美因使用PGE1造成於生產期
    間發生「血壓升高」、「子宮過度收縮」、「胎兒窘迫」情
    形云云，自非可取。
  乙○○就楊季美血壓持續上升情形，並無延誤處置及有錯誤
    不當處置之過失：
    查楊季美於22時20分血壓上升 (血壓150/96mmHg )，續發生
    抽搐(筋)、意識模糊及發紺，乙○○給予治療藥物（Valium
    、MgSO4） 及氧氣吸入治療，22時40分給予Apresoline降血
    壓藥物治療(妊娠高血壓常用藥物)，依諾華藥廠之Apresoli
    ne仿單，使用Apresoline治療產婦之高血壓症狀，符合一般
    醫療常規。乙○○於產婦續發生抽搐(筋)時，給予治療MgSO
    4 藥物治療，對產婦治療過程，符合一般醫療常規，並未發
    現有疏失之處，故上訴人主張乙○○就楊季美血壓持續上升
    情形，有延誤處置及錯誤不當處置之過失云云，亦無足取。
  乙○○就產婦「血壓升高」、「子宮過度收縮」、「胎兒窘
    迫」情形，並無未及時診視、給予用藥、剖腹處置之過失：
    查楊季美係45年1月20日出生， 於85年7月4日至台安醫院待
    產為39週足月，且有早期破水及不規則產痛 (見原審簡易庭
    93年度北調字第185號卷第21頁)，其時年齡已40歲，屬高齡
    產婦，並非剖腹產的適應症，其於22時23分發生「胸部劇烈
    疼痛至背部，冒冷汗、意識喪失、抽筋及發紺」之症狀，為
    非特異性，有各種可能性，以40歲年齡產婦，無高血壓或心
    臟病史，在待產時出現前述症狀，乙○○依產婦年齡、疾病
    發生機率，先控制血壓並排除腦出血或腦栓塞，給予多次藥
    物，安排神經外科會診，專科醫師建議診斷才傾向急性心肌
    栓塞或是動脈瘤破裂，故進行電腦斷層掃描，同時穩定胎兒
    ，安排進行剖腹生產，依當時情形判斷，均屬合理醫療，故
    上訴人主張乙○○就產婦「血壓升高」、「子宮過度收縮」
    、「胎兒窘迫」情形，有未及時診視、給予用藥、剖腹處置
    之過失，亦有未補充血液、未監測血氧濃度及未及時會診心
    臟血管外科醫師之過失云云，同無足取。
  本件產婦胎兒死亡與乙○○之醫療行為間，並無因果關係：
    楊季美之死因為主動脈瘤破裂，導致大出血、休克死亡，其
    生前並未發現有主動脈瘤，經法醫發現在產婦主動脈弓有一
    囊狀動脈瘤，大小為4 x 3．5公分，後壁有一個1 公分大小
    破裂孔，有台灣高等法院檢察署法醫中心鑑定報告在卷可按
    (見原審簡易庭93年度北調字第185號卷第27-28頁)，而突發
    性主動脈瘤破裂在孕婦發生既屬罕見，且對於已破裂之動脈
    瘤，復來不及進行手術，死亡率極高，乙○○於難以確診產
    婦係罹患主動脈瘤疾病之情況下，使用引產藥物PGE1及Apre
    soline降血壓藥物，符合醫學常規，乙○○縱於使用PGE1前
    並未告知病人，但本件產婦、胎兒死亡與乙○○之醫療行為
    間，並無因果關係，自不能歸責於乙○○。
  (三)楊季美在台安醫院待產期間，於85年7月4日10時、12時30分
    、15時、19時、20時45分、21時、22時20分、22時23分、22
    時25分、22時30分、22時37分、22時40分、22時42分、22時
    47分、22時53分、22時58分、23時、23時5分、 23時10分、
    23時15分，均有量測其血壓、體溫、脈搏、呼吸等生命徵兆
    ，亦有持續監測胎兒心跳率，此有護理紀錄（見原審卷(一)第
    123-126頁）、監測胎兒心跳紀錄（見原審卷(一)第127-150頁
    ）在卷足憑。另乙○○曾於85年7月4日10時30分、13時30分
    、18時診視，於22時20分再度探視，而於楊季美待產過程中
    ，台安醫院住院醫師賴瑪玲、許良榮、張帆亦協同照護，此
    亦有病人治療紀錄可稽（見原審卷(一)第152-155頁）， 足見
    被上訴人台安醫院及其履行輔助人乙○○已依債務本旨為醫
    療行為。
  (四)楊季美住院待產後，被上訴人台安醫院均持續監測胎兒心跳
    率，有持續監測胎兒心跳之紀錄在卷可按(見原審卷(一)第127
    -150頁），故上訴人主張被上訴人未提供完整之胎兒監視器
    紀錄云云(見本院卷(二)第26頁)，自無足取；另上訴人並未能
    舉證證明被上訴人有偽造、變造持續監測胎兒心跳紀錄之情
    事，其主張被上訴人提出之持續監測胎兒心跳紀錄係屬偽造
    、變造云云 (見本院卷(二)第182頁)，同無足取。
  (五)綜上，楊季美之死亡與乙○○之醫療行為無關，上訴人主張
    乙○○有不當決定楊季美採取自然生產、不當對楊季美投予
    前列腺PEG1引產藥物、使用前列腺PEG1藥物引產後未持續監
    測胎兒心跳及量測楊季美生命徵兆、未親自到病房診視楊季
    美及為相關檢查與處置致延誤病情、違反投予前列線PGE1藥
    物須相隔4 小時之醫療常規、未查明楊季美已有高血壓等主
    動脈瘤破裂之症狀，即率予判斷為子癇症處理等疏失云云，
    均無足取。
八、綜上所述，被上訴人並無債務不履行之情事，另侵權行為請
    求損害賠償部分，其請求權已罹時效，是以上訴人依民法第
    184條第1項前、後段、第2項、 第188條、第192條第1、2項
    、第194條、第195條第1 項、第227條之1規定請求被上訴人
    連帶給付2,102,200元本息， 即無所據，原審駁回上訴人之
    請求及假執行之聲請，尚無不合，上訴人提起上訴，指摘原
    判決不當，求予廢棄改判，為無理由，應駁回其上訴。
九、醫事鑑定，牽涉鑑定人之專業判斷，除非違反醫學常規，自
    難以少數醫學文獻之記載，即推翻鑑定人之結論。本件先後
    經6 次鑑定，已如上述，本院亦依上訴人請求之事項逐次函
    請鑑定機關鑑定，上訴人復於言詞辯論期日請求補充鑑定(
    見本院卷(四)第304-305頁)，自無必要，併予敘明。
十、本件事證已臻明確，兩造其餘攻擊、防禦方法及未經援用之
    證據，經本院審酌後認對判決結果不生影響，爰不一一論列
    ，附此敘明。
十一  據上論結，本件上訴為無理由，依民事訴訟法第449條第1項
    、第78條，判決如主文。
中    華    民    國    99    年    4     月    20    日
                    民事第十五庭
                        審判長法  官  林恩山
                              法  官  陳雅玲
                              法  官  黃國忠
正本係照原本作成。
如不服本判決，應於收受送達後20日內向本院提出上訴書狀，其
未表明上訴理由者，應於提出上訴後20日內向本院補提理由書狀
（均須按他造當事人之人數附繕本）上訴時應提出委任律師或具
有律師資格之人之委任狀；委任有律師資格者，另應附具律師資
格證書及釋明委任人與受任人有民事訴訟法第466條之1第1 項但
書或第2項（詳附註）所定關係之釋明文書影本。
中    華    民    國    99    年    4     月    20    日
                              書記官  陳明俐
附註：
民事訴訟法第466條之1（第1項、第2項）：
對於第二審判決上訴，上訴人應委任律師為訴訟代理人。但上訴
人或其他法定代理人具有律師資格者，不在此限。
上訴人之配偶、三親等內之血親、二親等內之姻親，或上訴人為
法人、中央或地方機關時，其所屬專任人員具有律師資格並經法
院認為適當者，亦得為第三審訴訟代理人。

司法院資訊處製作；財團法人民間司法改革基金會備份。
